【裁判字號】    98,保險,18
【裁判日期】    981112
【裁判案由】    給付保險金
【裁判全文】
臺灣彰化地方法院民事判決  98年度保險字第18號
原      告  乙○○
            丙○○○
共      同
訴訟代理人  盧志科 律師
被      告  南山人壽保險股份有限公司
法定代理人  丁○○
訴訟代理人  戊○○
被      告  三商美邦人壽保險股份有限公司
法定代理人  甲○○
訴訟代理人  王士銘律師
複代理人    林志銘律師
上列當事人間請求給付保險金事件，本院於民國98年10月29日言
詞辯論終結，判決如下：
    主  文
被告南山人壽保險股份有限公司應給付原告乙○○新臺幣1,200,
000元及自民國98年6月20日起至清償日止，按年息百分之十計算
之利息。
被告南山人壽保險股份有限公司應給付原告丙○○○新臺幣610,
268元及自民國98年6月5日起至清償日止，按年息百分之十計算
之利息。
被告三商美邦人壽保險股份有限公司應各給付原告乙○○、丙○
○○新臺幣1,000,000元及自民國98年6月9日起至清償日止，按
年息百分之十計算之利息。
訴訟費用中百分之48由被告南山人壽保險股份有限公司負擔。
訴訟費用中百分之52由被告三商美邦人壽保險股份有限公司負擔
。
本判決第一、二、四項於原告乙○○、丙○○○各提出新臺幣40
0,000元、200,000元為被告南山人壽保險股份有限公司供擔保後
，得假執行。但被告南山人壽保險股份有限公司若各提出新臺幣
1,200,000元，610,268元為原告乙○○、丙○○○預供擔保，得
免假執行。
本判決第三、五項於原告乙○○、丙○○○各提出334,000元為
被告三商美邦人壽保險股份有限公司供擔保，得假執行。但被告
三商美邦人壽保險股份有限公司若各提出新臺幣1,000,000元為
原告乙○○、丙○○○預供擔保，得免假執行。
    事實及理由
一、原告方面：
（一）主張與聲明：原告乙○○、丙○○○為要保人即被保險人
      陳志宗之父、母，陳志宗生前以自己為被保險人分別投保
      下列保險契約：(1)於民國（下同）96年11月2日與被告南
      山人壽保險股份有限公司（下稱南山人壽公司）訂立保單
      號碼P00000000「南山人壽意外骨折及特定手術傷害保險
      金契約」主約，投保金額為新臺幣（下同）20萬元、並附
      加「南山人壽傷害保險附約」，投保金額為100萬元，受
      益人為原告乙○○；(2)於80年11月12日與被告南山人壽公
      司訂立保單號碼Ｚ000000000「南山人壽人身意外傷害保險
      附約」，投保金額為610,268元，受益人為原告丙○○○
      ；(3)於90年3月12日與被告三商美邦人壽保險股份有限公
      司（下稱美邦人壽公司）訂立保單號碼000000000000「意
      外身故及殘廢保險金」契約、投保金額為200萬元，受益
      人為原告乙○○、丙○○○。嗣被保險人陳志宗於98年2
      月22日下午13時30分許，在彰化縣和美鎮地潭里大肚溪河
      床和美交流道附近為人發現溺水死亡，依台灣彰化地方法
      院檢察署相驗屍體證明書所載，陳志宗非因病死或自然死
      、亦非自殺或他殺死亡。是陳志宗溺水死亡之事實，顯係
      意外死亡，原告等分別或共同為上開保險契約之受益人，
      乃依前開諸保險契約，各於98年6月4日、同年5月20日備
      齊文件分別向被告南山人壽公司及被告美邦人壽公司請求
      給付前揭意外死亡保險金，詎被告南山人壽公司及被告美
      邦人壽公司分別於98年8月12日、同年7月13日發函予原告
      拒絕理賠。原告爰依保險法第34條規定，保險人應於要保
      人或被保險人交齊證明文件後，於約定期限內給付賠償金
      額，無約定期限者，應於接到通知後15日內給付之；保險
      人因可歸責於自己之事由致未在前項規定期限內為給付者
      ，應給付遲延利息年利1分，聲明請求被告南山人壽公司
      應給付原告乙○○120萬元及自98年6月20日起至清償日止
      按年息百分之10計算之利息；被告南山人壽公司應給付原
      告丙○○○610,268元及自98年6月5日起至清償日止按年
      息百分之10計算之利息；被告美邦人壽公司應給付原告乙
      ○○、丙○○○各100萬元及自98年6月9日起至清償日止
      按年息百分之10計算之利息，並願供擔保，請准宣告假執
      行。
（二）對被告抗辯之陳述：
  １、被告等雖辯稱原告須就被保險人陳志宗意外死亡事實負舉
      證責任，惟查最高法院就保險契約舉證責任之負擔業已明
      白判決認定「被保險人或受益人僅須證明保險事故之損害
      已發生即可，保險人如主張其有免責事由，應由保險人負
      舉證之責」，此有最高法院74年台上字第848號判決可稽
      。又被告等所辯稱被保險人陳志宗係自殺死亡，其不負賠
      償責任云云，為被告之免責事由，屬有利於被告之事實，
      揆諸最高法院91年台上字第2187號判決、93年台上字第23
      91號判決意旨，自應由被告負擔舉證之責任。
  ２、依台灣彰化地方法院檢察署相驗屍體證明書所列被保險人
      陳志宗之死亡原因為「甲、呼吸性休克，乙、（甲之原因
      ）、窒息，丙、（乙之原因）生前溺水。」，而死亡方式
      為「不詳」，是以本件即無法證明陳志宗有何故意自殺情
      事，且論理上亦不能以「非意外」即「故意自殺」二分法
      認定被保險人陳志宗溺水之原因係自殺。其或有過失，或
      有他殺等意外均不無可能。況且，本件保險契約所稱之意
      外傷害事故，指非由疾病引起之外來突發事故，與相驗屍
      體證明書上將死亡種類區分為「病死或自然死」、「意外
      」、「自殺」、「他殺」、「不詳」者，各自定義、範圍
      本有不同，是認定被保險人死亡是否符合保險契約所稱之
      意外事故，自不能純以相驗屍體證明書為斷，亦即不能僅
      因檢察官相驗時未於驗斷書記載「意外」，即認定非保險
      契約所指之意外事故，此亦有本院91年度保險字第5號民
      事判決可稽，因此，在無任何證據證明被保險人陳志宗係
      自殺死亡之情況下，被告自應給付原告上開保險金。
二、被告美邦人壽公司聲明請求駁回原告之訴，如受不利判決願
    供擔保，請准宣告免假執行，抗辯稱：
  １、按當事人主張有利於己之事實者，就其事實有舉證之責任
      ，民事訴訟法第277條訂有明文，本件原告須就其主張被
      保險人陳志宗係意外死亡之有利事實負舉證之責任。次按
      相關傷害保險附約第5條第1、2項約定，被保險人遭受意
      外傷害事故，致其身體蒙受傷害而殘廢或死亡時，依照本
      附約之約定而給付保險金；前項意外傷害，指非由疾病引
      起之外來突發事故所致者。原告既主張被告應給付意外保
      險金，依上開舉證責任分配原則及前述約定，應由原告就
      「遭遇外來、突發之意外事故」、「被保險人身體蒙受傷
      害」及被保險人身體「因而致殘廢或死亡」等3項待證事
      實負舉證責任。
  ２、原告所提出之相驗屍體證明書僅能證明被保險人死亡乙事
      、本件台灣彰化地方法院檢察署於相驗時，從外觀、形式
      上及法醫師的描述，無法確定死亡方式時，即於該證明書
      記載被保險人死亡方式為「不詳」，故檢察官於開立相驗
      屍體證明書並無法判斷被保險人之死因，原告仍應就被保
      險人係因外來、突發之意外事故導致死亡之事實負舉證責
      任。況原告於向被告之保險金申請書上填寫事故原因為「
      騎車不慎掉落」，然被保險人生前所騎乘之機車停放地卻
      距離河床地甚遠，該機車並無擦撞痕跡且立中柱停放，原
      告應就此負舉證責任，復參酌原告曾於本院自承「機車在
      案發地點2、3公里旁之工廠發現，工廠距離溪流1公里、
      機車沒有異狀，且由家屬領回」，及被保險人遺體遭尋獲
      時，於相驗證明書上亦書寫「服裝衣鞋穿著整齊，身體無
      明顯可見之外傷」。果原告上開主張為真，為何機車無異
      狀且停放於溪流甚遠的工廠旁？實難想像被保險人自機車
      摔落後，可於1公里外之河流溺死，而被保險人乘騎機車
      行進中時自機車摔落，機車竟可以中柱停放且未發生任何
      擦撞，而被保險人身上也無任何外傷，因此，原告顯未就
      被保險人陳志宗係「騎車摔落河流」之意外事故負舉證責
      任。
三、被告南山人壽公司聲明請求駁回原告之訴，如受不利判決願
    供擔保，請准宣告免假執行，抗辯稱：
  １、依民事訴訟法第277條及參照最高法院17年上字第917號判
      例意旨，則本件意外身故保險金之給付係以「非由疾病引
      起之外來突發事故」為要件，揆諸前開法律及判例見解，
      自應責命原告先就被保險人陳志宗之死亡係由「意外傷害
      事故」所導致之事實負舉證之責，亦即原告須先證明被保
      險人之死亡非因疾病引起之「外來」、「突發」事故所致
      ，若其未能舉證，即應駁回其訴。前開南山人壽傷害保險
      附約第2條第2項之名詞定義：「本附約所稱之「意外傷害
      事故」係指非由疾病引起之外來突發事故，以及前開南山
      個人人身意外傷害保險附約第5條件亦約定須係意外事故
      所致之事由方能給付保險金，故原告須就被保險人係遭受
      外來突發的意外傷害事故致死之事實，負舉證責任。而原
      告所提之相驗證明書僅能證明被保險人已死亡之事實，尚
      無法證明被保險人係意外死亡為保險契約保障之範圍，又
      被告先前亦已就被保險人之死亡事故給付原告丙○○○部
      分身故保險金合計676,336元，故被告確已盡給付保險金
      之義務，至於就意外身故保險金部份，在原告未舉出具體
      事證以明其說前，被告尚無給付保險金之責。
  ２、檢察官在相驗屍體證明書上填寫死亡方式為「不詳」而非
      填寫意外死亡，且依彰化縣警察局和美分局塗厝派出所之
      調查報告可知，民眾發現被保險人之陳屍地點距離河堤邊
      約有30公尺遠，再依現場所附照片編號5、6所示，亦可知
      從現場地形觀之，事發地點河床距離大肚溪尚有一段距離
      ，倘非故意涉水，只要盡到一般人之注意義務，應無失足
      跌落之可能。再者，原告亦曾於98年9月18日庭訊中表示
      「機車在案發地點2、3公里旁之工廠發現，工廠距離溪流
      1公里、機車沒有異狀，且由家屬領回」，由此亦可證被
      保險人亦非於河床邊因騎乘機車而發生意外事故。而相驗
      證明書上亦記載被保險人身上亦無明顯之外傷，原告稱被
      保險人係意外死亡，僅屬臆測之詞，並不足以採信。原告
      之理由無非以被保險人發生事故時並無目擊者而推論被保
      險人可能係失足跌落河水致死等詞，惟原告並未就其主張
      提出任何證據，其所為之推論僅屬臆測之詞，並不足採。
      況被保險人之行為顯與一般常理有違，著實無法認定係意
      外死亡，故依前開實務見解應責令原告就被保險人之死亡
      係由意外傷害事故所致之事實負舉證之責。
四、兩造不爭執事項：
（一）前開保險契約均係真實，有效。
（二）被保險人陳志宗於98年2月22日於彰化縣和美鎮地潭里大
      肚溪河床和美交流道附近被發現死亡，經台灣彰化地方法
      院檢察署檢察官督同法醫以98年度相字第169號事件相驗
      後認無他殺嫌疑結案。
（三）被告南山人壽公司已給付陳志宗之身故保險金676,336元
      予原告丙○○○。
（四）若被保險人陳志宗之死亡係由意外傷害事故所致，則被告
      應給付予原告之保險金數額及利息部分係與原告聲明請求
      者相合。
五、本院得心證之理由：
１、兩造不爭執事項，並有要保書、保險約款及相驗屍體證明書
    等在卷可憑，本院亦調閱前述相驗卷宗核屬相符，自可信為
    真正。
２、原告主張得依約請求被告給付保險金部分，被告否認，抗辯
    如上，爭執者只係被保險人陳志宗是否為意外死亡？兩造何
    者應負舉證責任？經查，陳志宗之死亡原因為「甲、呼吸性
    休克，乙、（甲之原因）、窒息，丙、（乙之原因）生前溺
    水。」，死亡方式為「不詳」，已經載明於相驗屍體證明書
    ，容可確定其死亡非由疾病引起。至於是否屬外來突發事故
    引起，本院參酌保險本為分散風險之設計而來，可利用各類
    風險等狀態之精算基依法做適時之保費、保險金額等調整
    以資因應，且可利用再保險再分散風險，暨不給付保險金為
    保險人即被告之免責事由，亦屬有利於保險人之事項等情，
    爰認於不能認定被保險人係屬自殺等非外來突發事故之情狀
    時，自以責由保險人即被告負此證明責任符合現時社會之公
    平。從而，依前述相驗卷證等資料，既不足認定被保險人係
    自殺，且被告所述者亦無得證明被保險人之死亡不屬外來突
    發事故所引起之情形下，被告否認與抗辯之詞自無足採取，
    而應認原告主張者可加採取。
綜上，原告之請求容屬正當，應加採取。
六、兩造均陳明願供擔保聲請准予假執行或免假執行，均於法有
    據，本院爰各酌定相當擔保金額宣告如主文所示。
結論：本件原告之訴有理由，並依民事訴訟法第78條、第85條第
1項、第390條第2項、第392條第2項，判決如主文。
中    華    民    國    98    年    11    月    12    日
                  民事第三庭    法  官  洪榮謙
以上正本係照原本作成。
如對判決上訴，應於判決送達後20日內向本院提出上訴狀。
中    華    民    國    98    年    11    月    12    日
                                書記官  蔡亦鈞


司法院資訊處製作；財團法人民間司法改革基金會備份。
